【裁判字號】    97,判,509
【裁判日期】    970605
【裁判案由】    營利事業所得稅
【裁判全文】
最  高  行  政  法  院  判  決
                                       97年度判字第509號
上  訴  人  力晶半導體股份有限公司
代  表  人  甲○○
訴訟代理人  巫鑫
            林瑞彬  律師
被 上訴 人  財政部臺灣省北區國稅局
代  表  人  陳文宗
                          送達代收人 乙○○
上列當事人間營利事業所得稅事件，上訴人對於中華民國97年1
月24日臺北高等行政法院96年度訴字第1827號判決，提起上訴，
本院判決如下：
    主  文
上訴駁回。
上訴審訴訟費用由上訴人負擔。
    理  由
一、上訴人經營電子管製造業務，民國（下同）89年度營利事業
    所得稅結算申報，（一）原列報研究與發展支出新臺幣（下
    同）1,570,020,681元及可抵減稅額556,205,683元，被上訴
    人初查，以其中專為研究與發展購買或使用之專利權、專用
    技術或著作權之當年度攤折或支付費用1,447,513,920元，
    係向日商三菱電機株式會社（下稱日商三菱電機）購買製程
    技術之攤折費用，與行為時公司研究與發展及人才培訓支出
    適用投資抵減辦法（下稱投資抵減辦法）不合，乃否准認列
    ，93年10月20日核定（下稱原核定）本期研究與發展支出為
    122,506,761元，可抵減稅額30,626,690元。（二）上訴人
    列報本期合於獎勵規定之免稅所得1,632,196,297元，經被
    上訴人以上訴人89年9月間出售竹北分公司，將出售前分公
    司機器設備列入總公司非免稅設備，另無塵室、純水、氣體
    工程等廠務設備，依簽證會計師91年11月8日說明係非屬增
    加產量之生產設備，未取具主管機關證明，乃按核算免稅生
    產設備比率37.63%及委外加工比率9.57%，核定免稅所得1,3
    42,777,739元。上訴人不服，申請復查，經被上訴人以95年
    11月22日北區國稅法一字第0950014648號復查決定書（下稱
    原處分）駁回。上訴人仍不服，復就研究與發展支出及可抵
    減稅額部分提起訴願遭駁回後，遂提起行政訴訟。
二、上訴人起訴主張：行為時促進產業升級條例第6條第1項及投
    資抵減辦法第2條第6款規定，凡為促進產業升級，專為研究
    發展購買或使用之專利權、專用技術之當年度攤折費用，即
    得適用投資抵減。查上訴人引進日商三菱電機16M、64M
    DRAM及16M、64M SDRAM、第四代16M DRAM設計、製造、測試
    及封裝等已開發完成之專門技術，係作為上訴人研發新產品
    、改進生產技術、改進提供勞務技術及改善製程所需之專用
    技術，是以上訴人給付日商三菱電機之費用，自符合投資抵
    減辦法第2條第6款所稱專為研究發展購買之專利權、專用技
    術及著作權其當年度攤折費用或支付費用，適用投資抵減辦
    法實屬應當。又所得稅法第4條第1項第21款規定租稅減免對
    象，為收取權利金之外國營利事業即日商三菱電機，而研究
    發展投資抵減之租稅優惠對象為支付權利金之營利事業即上
    訴人，核與促進產業升級條例第6條規定意旨及適用對象均
    不同，是以凡符合各該規定，自得分別享受是項租稅優惠，
    自無出賣人可免稅，買受人即不能適用後者應納稅額之投資
    抵減之論理法則及法律，被上訴人在法無明文下，逕以系爭
    權利金有所得稅法第4條第1項第21款免稅規定之適用，即認
    該技術非專供研究發展使用，否准投資抵減，認事用法顯然
    錯誤。求為判決撤銷訴願決定、原處分及原核定關於研究發
    展支出及可抵減稅額部分。
三、被上訴人則以：上訴人購自日商三菱電機之「16M、64M等半
    導體產品設計、製造、測試及封裝等專門技術」業經經濟部
    工業局86年9月15日及10月9日工（86）二字第037206號及第
    040321號函核准符合「外國營利事業收取製造業技術服務業
    及發電業之權利金暨技術服務報酬免稅案件審查原則」第6
    點「半導體工業」之規定，並經被上訴人86年10月3日北區
    國稅一第86108170號函及86年11月4日北區國稅一第8611329
    9號函核准依所得稅法第4條第1項第21款規定予以免稅在案
    ，亦即上訴人所引進之專門技術並非仍在研發階段，而係已
    開發完成，可提供生產使用，所支付之技術報酬金亦以銷售
    額為計算基礎，本案顯無投資抵減適用甚明，被上訴人依規
    定否准認列並無不合等語，資為抗辯，求為判決駁回上訴人
    之訴。
四、原審斟酌全辯論意旨及調查證據結果，以：查上訴人所列報
    研究發展支出中專屬研究發展購買之專利權、專用技術及著
    作權之當年度攤折費用1,447,513,920元，係上訴人購自日
    商三菱電機之「16M、64M等半導體產品設計、製造、測試及
    封裝等專門技術」所支付之技術報酬金，業經經濟部工業局
    以86年9月15日工（86）二字第037206號、86年10月9日工（
    86）二字第040321號函核准符合「外國營利事業收取製造業
    技術服務業及發電業之權利金暨技術服務報酬免稅案件審查
    原則」第6點「半導體工業」規定，並經被上訴人86年10月3
    日北區國稅一第86108170號函、86年11月4日北區國稅一第8
    6113299號函核准依所得稅法第4條第1項第21款規定予以免
    稅在案等情，為兩造所不爭，並有經濟部工業局及被上訴人
    前開各函可稽，堪認屬實。且依上訴人提出其與日商三菱電
    機簽訂之關於購買「16M、64M等半導體產品設計、製造、測
    試及封裝等專門技術」所支付技術報酬金之契約，參以1994
    年12月28日簽訂之關於購買專用技術16M之契約（上訴人於
    原審提出證物編號「專用技術1），約定「該技術資訊必須
    僅用於製造、組裝、測試、包裝、使用、販售及關於處理經
    授權產品、衍生產品…等目的」，其餘上訴人提出關於購買
    專用技術16M之修正契約（上訴人於原審提出證物編號「專
    用技術2、3、4、5），亦均接續「專用技術1」契約之內容
    ，表明提供技術予上訴人「製造」（manufacturing）經授
    權之晶圓產品，縱上訴人主張：「專用技術4」契約並未申
    請所得稅法第4條第1項第21款之權利金免稅等語，惟依「專
    用技術4」契約第3條記載上訴人同意對於該契約所提供之技
    術資訊僅得使用於製造「專用技術1」契約所提供初始生產
    線上設計及開發之16M產品，可知上訴人依「專用技術4」契
    約所支付之技術報酬金亦係用於製造，非屬用於研發；又參
    以1999年8月12日簽訂之關於購買專用技術64M之契約（上訴
    人於原審提出證物編號「專用技術6），與系爭技術報酬有
    關者亦係約定提供技術予上訴人「製造」（manufacturing
    ）經授權之晶圓產品。俱見上訴人上開契約所支付技術報酬
    金係日商三菱電機授權上訴人用於「製造」經其授權之晶圓
    產品，並非授權上訴人用於研發。再者，上訴人提出支付日
    商三菱電機之技術報酬金，日商三菱電機曾依所得稅法第4
    條第1項第21款之規定申請主管機關核准，列為日商三菱電
    機之免稅所得，是上訴人亦無庸為外國營利事業之日商三菱
    電機，依所得稅法第73條第1項之規定，就上開中華民國來
    源所得，就源扣繳並開立扣繳憑單而提出之申請，足以確定
    上訴人引進日商三菱電機之技術時上開支付予日商三菱電機
    之技術報酬金係為用在生產新產品上，而非用在研究發展上
    。蓋若上訴人上開支付予日商三菱電機之技術報酬金為研發
    之用，則不得免稅，上訴人有代國家就源扣繳之義務。是以
    ，被上訴人以上訴人引進前開專門技術，係已開發完成，提
    供生產使用，不符合前開行為時投資抵減辦法「專為」研究
    發展購買之規定，而否准認列抵減稅額，揆諸前揭說明，於
    法並無不合。上訴人主張其引進前開已開發完成之專門技術
    ，亦作為研發另一新產品之技術平台，即應有投資減抵辦法
    第2條第1項第6款之適用云云，核與前揭規定不符，要無足
    採。原處分及訴願決定，均無不合，乃駁回上訴人之訴。
五、本院按「左列各種所得，免納所得稅…二十一、營利事業因
    引進新生產技術或產品，或因改進產品品質，降低生產成本
    ，而使用外國營利事業所有之專利權、商標權及各種特許權
    利，經政府主管機關專案核准者，其所給付外國事業之權利
    金；暨經政府主管機關核定之重要生產事業因建廠而支付外
    國事業之技術服務報酬。」所得稅法第4條第1項第21款訂有
    明文。次按「公司得在投資於研究與發展及人才培訓支出金
    額5%至25%限度內，抵減當年度應納營利事業所得稅額；公
    司當年度研究發展支出超過前2年度研發經費平均數，或當
    年度人才培訓支出超過前2年度人才培訓經費平均數者，超
    過部分得按50%抵減當年度應納營利事業所得稅額；當年度
    不足抵減時，得在以後4年度內抵減之。」行為時促進產業
    升級條例第6條第2項亦有明定。再按「本辦法所稱研究與發
    展之支出，包括公司為研究新產品或新技術、改進生產技術
    、改進提供勞務技術及改善製程所支出之下列費用：…六、
    專為研究發展購買或使用之專利權、專用技術及著作權之當
    年度攤折或支付費用。」、「專為研究發展購買之專利權、
    專用技術及著作權之當年度攤折費用：一、購買專利權、專
    用技術及著作權，係指一方移轉專利權、著作權或專用技術
    之所有權予他方，他方支付價金之契約。二、限於專為研究
    發展購買之專利權、專用技術或著作權之當年度攤折費用，
    如將原專供研究發展用之專利權、專用技術或著作權，轉供
    生產或其他非研究發展之用途使用者，則變更用途前之攤折
    費用仍得按當年度變更用途前之實際天數占全年天數比例計
    算，適用投資抵減。三、購買之專利權、專用技術及著作權
    ，如同時供研究及生產或其他用途使用者，無本款之適用。
    」行為時投資抵減辦法第2條第1項第6款、行為時投資抵減
    辦法審查要點附表項目壹、六、認定原則一、二、三訂有明
    文。又按「外國營利事業將其所有之建廠、製造、產品設計
    及污染處理等專門技術，以技術合作方式提供屬經濟部工業
    局專案核定，符合下列產業之股份有限公司者使用，視為所
    得稅法第4條第21款所稱「各種特許權利」，其因而取得之
    權利金，免納所得稅。…（八）半導體工業。」行為時（即
    86年5月2日公布者）外國營利事業收取製造業技術服務業及
    發電業之權利金暨技術服務報酬免稅案件審查原則第6條訂
    有明文。末按「所得稅法第4條第1項第21款之相關規定，旨
    在鼓勵我國營利事業引進外國較進步且已開發完成之生產技
    術、產品及方法，以促進經濟發展及產業升級，其適用範圍
    應以營利事業引進已開發完成，可供生產使用之技術為準。
    有關營利事業與外國事業共同開發技術，該項技術既仍在研
    發階段，尚無法提供生產使用，其所支付予外國事業共同開
    發技術之研究發展費用，應無所得稅法第4條第1項第21款免
    納所得稅規定之適用。」財政部89年9月15日台財稅第08904
    55926號函釋明文。而該函釋乃財政部本於營利事業所得稅
    法之主管機關基於職權所為補充性釋示，未逾法律範圍，自
    可適用。本件上訴人89年度營利事業所得稅結算申報，原申
    報研究發展支出1,570,020,681元，其中專為研究與發展購
    買或使用之專利權、專用技術或著作權之當年度攤折或支付
    費用1,447,513,920元，係上訴人購自日商三菱電機之16M、
    64M等半導體產品設計、製造、測試及封裝等專門技術之報
    酬金，業經被上訴人核准依所得稅法第4條第1項第21款規定
    予以免稅在案，亦即上訴人所引進之專門技術並非仍在研發
    階段，而係已開發完成，可提供生產使用，不符合前開投資
    抵減辦法「專為」研究發展購買之規定，則被上訴人否准認
    列抵減稅額，揆諸前開規定與說明，並無違誤，上訴人指摘
    原判決引用財政部89年9月15日台財稅第890455926號函釋，
    作為判斷上訴人有無將系爭專用技術「專用」於研究發展之
    證據，逕推論上訴人引進系爭專用技術自非專供研究與發展
    之用，違反論理法則，顯有適用法規不當之違法一節，係其
    主觀歧異之法律見解，要無可採。上訴人另指摘原判決所謂
    「前瞻性」、「風險性」、「開創性」等適用研究與發展支
    出投資抵減要件，皆未明文於促進產業升級條例第6條等相
    關法令中，原判決逕自擴張法律之規定而自行制訂適用投資
    抵減之要件，有違租稅法律主義中之「課稅要件明確主義」
    ，而有判決應適用促進產業升級條例第6條而未適用之違法
    一節，查原判決適用首開規定論斷，而得其心證為判決，關
    於上訴人所指一節，僅係其得心證理由之一，核非其為判決
    之唯一理由，並未逕自擴張法律之規定而自行制訂適用投資
    抵減之要件，上訴人所稱亦無可採；又原判決就所參之本件
    契約，係上訴人所提出者，其內容為上訴人所明知，且經原
    審提示全部卷證命兩造為辯論，有言詞辯論筆錄可稽，上訴
    人所稱原判決違背行政訴訟法第141條及第189條云云，自無
    可採。又上訴人依該契約所支付技術報酬金，係日商三菱電
    機授權上訴人用於「製造」經其授權之晶圓產品，並非授權
    上訴人用於研發者，業經原判決詳述其得心證之理由，有如
    前述，經核並無不合。雖上訴人略稱其確實以日商三菱電機
    既有之技術為基礎，進而研發更尖端製程DRAM之新產品云云
    ，惟依行為時投資抵減辦法審查要點附表項目壹、六、認定
    原則三規定「購買之專利權、專用技術及著作權，如同時供
    研究及生產或其他用途使用者，無本款之適用」，自亦無投
    資抵減之適用。另原判決引用促進產業升級條例第21條規定
    ，所為之說明，係屬贅述，惟不影響於本件結論，不生原判
    決違背法令問題。至於上訴人其餘述稱各節，乃上訴人以其
    主觀之見解，就原審取捨證據、認定事實之職權行使，指摘
    其為不當，均無可採。綜上所述，原判決所適用之法規與該
    案應適用之現行法規並無違背，與解釋判例，亦無牴觸，亦
    無違背論理法則，並無所謂判決不適用法規、適用法規不當
    致原判決有違背法令之情形；上訴人對於業經原判決詳予論
    述不採之事由再予爭執，核屬法律上見解之歧異，要難謂為
    原判決有違背法令之情形。本件上訴論旨，仍執前詞，指摘
    原判決違誤，求予廢棄，難認有理由，應予駁回。
六、據上論結，本件上訴為無理由。依行政訴訟法第255條第1項
    、第98條第1項前段，判決如主文。
中    華    民    國    97    年    6     月    5     日
                    最高行政法院第四庭
                        審判長法官  鍾  耀  光
                              法官  林  茂  權
                              法官  姜  仁  脩
                              法官  王  德  麟
                              法官  黃  清  光
以  上  正  本  證  明  與  原  本  無  異
中    華    民    國    97    年    6     月    5     日
                              書記官  阮  思  瑩


司法院資訊處製作；財團法人民間司法改革基金會備份。
